【裁判字號】    88,重上,334
【裁判日期】    890112
【裁判案由】    塗銷抵押權設定登記
【裁判全文】
臺灣高等法院民事判決                            八十八年度重上字第三三四號
    上  訴  人    乙○○
    訴訟代理人    王瀅雅律師
    上  訴  人    甲○○          住台北市○○區○○街四巷十號二樓
    訴訟代理人    劉錦綸律師
    被上訴  人    台灣土地開發信託投資股份台中分公司
                              .
    法定代理人    張坤宗      .
    訴訟代理人    林振順      .
                  蕭顯忠律師
右當事人間請求塗銷抵押權設定登記等事件，上訴人對於中華民國八十八年四月十二
日台灣士林地方法院八十七年度重訴字第一三八號第一審判決提起上訴，本院判決如
左：
    主    文
上訴駁回。
第二審訴訟費用由上訴人負擔。
    事    實
甲、上訴人方面：
一、聲明：求為判決：(一)原判決廢棄。(二)駁回被上訴人在第一審之訴。
二、陳述：除與原判決記載相同者，茲引用之外，補稱：
    (一)上訴人等間之土地建築改良物抵押權設定契約書，權利存續期限自民國（下同
      ）八十四年八月八日至一○四年八月七日止，上訴人甲○○於契約成立存續期
      間，即八十四年八月十日及同年月十四日分別電匯五百萬元及三百二十萬元予
      上訴人乙○○，上訴人甲○○在約定限額範圍內，對於抵押物均享有抵押權，
      原判決以與坊間先設定最高限額抵押權後再借款之實例不合，認定事實顯有違
      誤。上訴人乙○○如何為訴外人庚賢公司作連帶保證人向被上訴人借款，上訴
      人甲○○根本毫不知情，不能僅因係姐妹關係即憶測彼等為勾串。上訴人等間
      之借貸係有對價關係，原判決認事用法顯有違誤。
    (二)被上訴人主張上訴人所設定之最高限額抵押權係屬通謀虛偽意思表示，應由被
      上訴人負舉證之責，原審其舉證責任之分配實有違誤；民間借款時為因應借款
      人之需要，先交付再辦理設定之手續者，比比皆是，上訴人二人既為姐妹，乃
      將借款先行交付借款後即刻辦理設定抵押權之程序，亦無任何違反常情之處。
      上訴人乙○○因其夫徐央芽急需用錢，無法延滯久候，始轉向親人借貸，上訴
      人即使未向金融機構貸款，而係向甲○○借貸，亦不能以此即認定係爭借貸係
      屬通謀虛偽。蓋一般人有金錢需用時，向自己親友借款實屬平常之事，並不一
      定非要向銀行借款。上訴人乙○○業已清楚交代所借之款項係用以其夫徐央芽
      於大陸之投資，民間資金之匯入匯出並非皆循正常金融管道，有時考量匯率、
      手續等問題，自有其特殊之管道，張二仲就其收受徐央芽股金乙事業已出具證
      明書證明，上訴人既已證明確有借款之交付，同時又已證明借款之流向，原審
      對此卻以各項推測之詞而不加採信，實有違誤。
三、證據：除援用第一審所提證據外，補提營業執照及章程影本各一件，證明書一件
          為證。
乙、被上訴人方面：
一、聲明：求為判決：駁回上訴。
二、陳述：與原判決記載相同，茲引用之。
三、證據：援用第一審所提證據。
    理    由
一、本件被上訴人先位聲明主張訴外人庚賢公司於八十一年十月十五日以上訴人乙○
    ○及訴外人陳秀姿等人為連帶保證人，向被上訴人借款新台幣（下同）三千九百
    三十萬元，嗣未能按期繳息。詎被上訴人於將對連帶保證人即上訴人乙○○執行
    保全程序之際，上訴人乙○○竟於八十四年八月十四日勾串上訴人甲○○，將其
    所有座落台北縣汐止市○○段社后下小段，地號三○八─三八號之土地（地目：
    建，面積四．三四六一公頃）權利範圍為萬分之二十三及該土地上建物建物編號
    二九七八號，建物門牌為汐止鎮○○街五十二號三、四樓（建物三、四層總面積
    露台三‧四二平方公尺，屋頂突出物十六‧七四平方公尺共計三十九．八四平方
    公尺）權利範圍全部、建物編號三三○五號之門牌為汐止鎮○○街一一六號地下
    二樓（建物面積為八七○一．五一平方公尺），權利範圍為萬分之五十二及建號
    三三○七號和建號三三五七號共同使用部分之不動產以台北縣汐止地政事務所登
    記字號汐地字第○一六五六七號設定本金最高限額新台幣捌佰貳拾萬元抵押權登
    記。系爭抵押權所擔保借款之成立日期，既在被上訴人保全執行之際，且上訴人
    二人又為姊妹關係，顯係共同隱匿財產，上訴人間設定系爭抵押權之行為係屬通
    謀而為虛偽意思表示，依民法第八十七條第一項規定，所設定系爭抵押當然無效
    ，被上訴人先位聲明訴請確認系爭抵押不存在，及依民法第二百四十二條代位權
    之規定，請求上訴人甲○○塗銷系爭抵押權設定登記。被上訴人又主張縱上訴人
    能證明上訴人間確有借貸關係，且系爭抵押權設定亦屬實在，惟其乃以早已存在
    之債權，設定系爭抵押權以為擔保，係屬民法第二百四十四條第一項規定詐害被
    上訴人債權之無償行為，被上訴人備位聲明請求撤銷系爭抵押權之設定行為，並
    依民法第二百四十四條代位權之規定，請求上訴人甲○○塗銷系爭抵押權設定登
    記。
二、上訴人乙○○則以：其確實於八十四年八月間向上訴人甲○○借款八百二十萬元
    ，為擔保借款債權，乃將其所有之系爭房地設定系爭抵押權以為擔保，並無虛偽
    設定抵押權情事。且其與上訴人甲○○之借貸關係及設定抵押之行為，係有對價
    關係之有償行為，被上訴人不能據以撤銷。上訴人甲○○則以：其借貸與上訴人
    乙○○八百二十萬元，而設定系爭抵押權，係有對價關係，被上訴人不能據以撤
    銷，且被上訴人於八十四年八月十四日聲請假扣押上訴人乙○○所有之系爭房地
    時，即已知悉上訴人間設定抵押權情事，被上訴人行使撤銷權，業已超過一年之
    除斥期間等語，資為抗辯。
三、查被上訴人主張庚賢公司於八十一年十月十五日以上訴人乙○○及訴外人陳秀姿
    等人為連帶保證人，向被上訴人借款三千九百三十萬元之事實，業據被上訴人提
    出借據暨約定書影本為證，並為上訴人乙○○所不爭執，自堪信為真實。另被上
    訴人復主張上訴人二人於八十四年八月十日四就上訴人乙○○所有系爭房地設定
    系爭抵押權之事實，有抵押權設定契約書、他項權利證明書、土地及建物登記謄
    本附於原法院八十七年度執字第二○八三號拍賣扣押物民事執行案卷可稽，經原
    審調取案卷核閱無訛，且為上訴人二人所不爭執，被上訴人此部分之主張，亦堪
    信為真實。
四、被上訴人主張上訴人二人為避免系爭房地為被上訴人執行受償，勾串通謀而為虛
    偽意思表示設定系爭抵押權之事實，雖為上訴人二人所否認，並一致辯稱：上訴
    人乙○○於八十四年八月初，以其夫徐央芽在大陸投資經營事業急需資金八百二
    十萬元，向上訴人甲○○借貸。因姊妹情誼不便拒絕，上訴人甲○○乃將自己及
    以女兒陳欣惠名義於中國信託及華南銀行士林分行之定期存款分別到期前解約共
    五百萬元，於八十四年八月十日電匯予上訴人乙○○，另三百二十萬元係分別於
    同月十二、十三日標得會款共二百八十餘萬元，及家中保險箱中取得四十萬元共
    三百二十萬元，於八十四年八月十四日再電匯予上訴人乙○○。雖上訴人乙○○
    言明半年後清償，惟上訴人甲○○為取得擔保，乃要求上訴人乙○○將其所有之
    系爭房地設定系爭抵押權，供作擔保，並非虛偽等語。經查：
    (一)上訴人甲○○固於八十四年八月十日、八月十四日，分別匯款五百萬元、三百
      二十萬元予上訴人乙○○，惟系爭抵押權係八十四年八月十四日設定登記，台
      北縣汐止地政事務所於八十四年八月十六日發給他項權利證明書，則上訴人甲
      ○○竟於系爭抵押權設定前即已匯款五百萬予上訴人乙○○，另三百二十萬元
      則於設定登記當日匯款，核與坊間先設定最高限額抵押權後再借款之慣例不符
      合，已堪置疑。另上訴人甲○○就匯款五百萬元予上訴人乙○○之金錢來源，
      固據上訴人甲○○提出經到期前解約之存款存單影本為證，惟就其餘三百二十
      萬元則僅泛指其於八十四年八月十二日、十三日標得會款二百八十餘萬元，及
      家中原有之四十萬元湊得云云，惟以三百二十萬元之鉅款，上訴人甲○○竟未
      能交待確切金錢來源，實難以採信。
    (二)上訴人甲○○於八十四年八月十日、八月十四日分別匯給上訴人乙○○之五百
      萬元、三百二十萬元，係由上訴人乙○○於八十四年八月十一日提領現金二百
      萬元、三百萬元，於八十四年八月十五日提領現金三百二十二萬元等情，有華
      南商業銀行圓山分行八十七年九月十九日華圓存字第二九九號函暨所附取款憑
      條影本在卷可稽。以八百二十萬元之鉅款，上訴人乙○○竟未依一般情形以匯
      款或票據方式提領支用，而不畏危險或不便，竟以提領現金方式，顯然反於常
      情，除為避免後事追查外，衡情何須此圖。再就上訴人乙○○取得八百二十萬
      元借款後之流向，上訴人乙○○初則辯稱係在台直接交與其夫徐央芽在大陸之
      生意夥伴張二仲云云，並提出張二仲所出具承認於八十四年八月份收到徐央芽
      所積欠股款八百二十萬元之股本證明書影本為證，原審函請內政部警政署入出
      境管理局查明張二仲之出入境紀錄結果，張二仲於八十四年七月二十二日出境
      後，於八十四年十二月六日方再入境來台，有該局八十八年一月十四日八八境
      信昌字第○一三一一一函暨所附出入境紀錄在卷可按。張二仲其人於八十四年
      八月既不在台灣，上訴人乙○○如何直接將金錢交與張二仲，所辯顯然不實。
      上訴人乙○○嗣雖改稱金錢係交與已過世之江登立云云，惟空言無據，難以採
      信。又上訴人二人之陳述前後不一，難以採信。又無其他證據足以證明上訴人
      二人間確有借款情事。
    (三)被上訴人就庚賢公司之借款，係於八十四年七月三十一日查封庚賢公司所有之
      不動產，於八十四年八月十四日查封上訴人乙○○所有之系爭房地，而上訴人
      與庚賢公司負責人賴金鋒為姊弟關係，有卷附戶籍謄本之記載可據，以其關係
      之密切，上訴人乙○○應於八十四年八月初即知被上訴人已採取保全債權之行
      動，上訴人乙○○如非有意避免被上訴人之追償，豈有可能如此巧合，恰於是
      時辦理系爭抵押權設定登記。
  (四)系爭房地原於八十年九月十一日設定本金最高限額一千一百零一萬元抵押權與
      中聯信託，而上訴人乙○○借款九百一十七萬元，於八十四年十二月間借款餘
      額僅為三百七十萬餘元，有聯合徵信中心個人借款餘額資訊表在卷可稽。上訴
      人乙○○苟急於缺錢週轉，衡情斟酌情形向中聯信託增加貸款額度即可，何需
      另向上訴人甲○○抵押借款，不惟手續不便，甚且令上訴人甲○○定期存款到
      期前解約達五百萬元之數，損失利息甚鉅，顯不合事理。雖上訴人乙○○辯稱
      其於八十四年八月初亟需用錢之際，未向中聯信託貸款，係因上訴人當初辦貸
      款時為整批房屋一起辦理有優惠專案利率，故利率較低，倘向中聯信託增貸，
      中聯信託辦事員稱因個案利率與專案優惠不同，必須重新辦理，以後順位償還
      先順位抵押權之方式處理，則此舉利率不僅較高，且所需時間較長外，（需重
      新鑑價），另貸款之額度因市場行情影響，亦無法如第一次貸款額度僅得貸得
      五百至六百萬元，因之上訴人乙○○當時為向中聯信託辦理貸款云云。然上訴
      人乙○○所辯情節除借款利率高低或有些微不同外，其餘空言無據，且與銀行
      辦理抵押貸款實情不合，洵不足採。
    (五)綜上所述，上訴人二人既不能就鉅額借款之來源及去向為明白交代，所謂借款
      情節又違反常情難以採信，被上訴人之主張，可信為實在。
五、按表意人與相對人通謀而為虛偽意思表示者，其意思表示無效，民法第八十七條
    第一項定有明文。上訴人二人所為系爭抵押權設定，既係通謀虛偽意思表示所為
    ，依上開規定，應為無效。被上訴人既為上訴人乙○○之債權人，系爭抵押權是
    否存在，被上訴人在私法上之地位有受侵害之危險，且此危險得以確認判決除去
    ，被上訴人有即受確認判決之法律上利益，則被上訴人請求確認上訴人間之系爭
    抵押權不存在，自無不合，應予准許。
六、次按債務人怠於行使權利時，債權人因保全債權，得以自己之名義，行使其權利
    ，民法第二百四十四條定有明文。又代位權係債權人代位行使債務人之權利，故
    代行者與被代行者之間，必須有債權債務關係之存在，否則即無行使代位權之可
    言（最高法院四十九年台上字第一二七四號判例參照）。被上訴人既為上訴人乙
    ○○之債權人，上訴人乙○○又認系爭抵押權有效，自不願請求上訴人甲○○塗
    銷系爭抵押權設定登記而怠於行使權利，被上訴人代位上訴人乙○○向上訴人甲
    ○○請請求塗銷系爭抵押權設定登記，依上開說明，自為有據，應予准許。
七、綜上所述，被上訴人先位聲明請求確認上訴人甲○○就上訴人乙○○所有系爭房
    地所設定系爭抵押權不存在，並請求上訴人甲○○塗銷系爭抵押權登記，核屬正
    當，應予准許。又被上訴人先位聲明既屬有理由，自無庸再就備位聲明部分裁判
    ，並此敘明。
八、上訴人乙○○具狀聲請傳訊證人張二仲，嗣於八十八年十二月八日當庭陳述證人
    張二仲不必傳訊云云，記明筆錄。所提出之張二仲股本證明書及聯合晚報剪報尚
    不能據為上訴人間確有借貸事實之認定。原判決於法並無不合，上訴意旨仍執前
    詞指摘原判決不當，求予廢棄改判，為無理由，應予駁回其上訴。
九、據上論結，本件上訴為無理由，依民事訴訟法第四百四十九條第一項、第七十八
    條、第八十五條第一項前段，判決如主文。
中      華      民      國    八十九    年      一      月      十二    日
                                      臺灣高等法院民事第四庭
                                          審判長法  官  李  瓊  蔭
                                                法  官  高  孟  焄
                                                法  官  張      蘭
右正本係照原本作成。
如不服本判決，應於收受送達後二十日內向本院提出上訴書狀，其未表明上訴理由者
，並應於提出上訴後二十日內向本院補提理由書狀（均須按他造當事人之人數附繕本
）。
中      華      民      國    八十九    年      一      月      十四    日
                                                書記官  何  家  娟


司法院資訊處製作；財團法人民間司法改革基金會備份。
